臺灣高等法院民事判決　　　　　　　　　　　　　　九十三年度上更(一)字第七０號
　　上　訴　人　甲○○
　　訴訟代理人　黃秋雄律師
　　複 代 理人　黃國璋律師
　　被 上 訴人　乙○○
右當事人間請求塗銷抵押權登記事件，上訴人對於中華民國九十一年十月三十日臺灣
板橋地方法院九十一年度訴字第一一四二號第一審判決提起上訴，經判決後，由最高
法院發回更審，本院於九十三年十二月十四日言詞辯論終結，判決如左：
    主    文
原判決廢棄。
被上訴人應將坐落台北縣三峽鎮○○段白雞小段六四之四四及六四之六六四地號土地
，設定權利範圍分別為萬分之一千一百二十四及萬分之六千五百零二最高限額新台幣
二百萬元之抵押權登記塗銷。
第一、二審及發回前第三審訴訟費用由被上訴人負擔。
    事實及理由
一、按在第二審為訴之變更或追加，非經他造同意，不得為之，但民事訴訟法第二百
    五十五條第一項第二款至第六款情形，不在此限；又請求之基礎事實同一者，縱
    於訴狀送達後，原告仍得將原訴變更或追加他訴，無須得被告同意，此觀民事訴
    訟法第四百四十六條第一項及第二百五十五條第一項第二款規定自明。本件上訴
    人即原告在原審係依民法第七百六十七條中段妨害除去請求權規定，請求抵押權
    人塗銷抵押權設定登記，嗣於本院追加依民法第二百四十二條代位訴外人葉金鶴
    及民法第八百六十條規定，請求塗銷抵押權登記（見本院上更(一)字卷九四頁），
    查上訴人兩請求均係基於同一抵押權登記請求塗銷，其請求基礎有同一性、關連
    性，且證據資料之利用亦有一體性，依訴訟經濟原則，自宜利用同一訴訟程序處
    理，藉以一次解決本件紛爭，依上開說明，應准上訴人為訴之追加。
二、上訴人主張：訴外人葉金鶴於民國八十三年十二月二十九日向被上訴人借款新台
    幣（下同）一百五十萬元，並提供坐落台北縣三峽鎮○○段白雞小段六四之四四
    及六四之六六四地號，地目林，權利範圍分別為萬分之一千一百二十四及萬分之
    六千五百零二土地（下稱系爭土地）設定最高限額二百萬元抵押權，存續期間自
    八十三年十二月二十八日至八十四年三月二十七日（下稱系爭抵押權）及簽發面
    額各為一百五十萬元、五十萬元本票供擔保，嗣因葉金鶴無力清償，遂委託訴外
    人張政一代為出售系爭土地，並於出售後以買賣價金中之一百五十萬元清償被上
    訴人，適有訴外人王有富委託張政一向被上訴人借款一百五十萬元，被上訴人遂
    同意由張政一以出售系爭土地價金中原擬代葉金鶴清償之一百五十萬元逕行轉付
    予王有富，則葉金鶴積欠被上訴人之一百五十萬元借款債務應已清償完畢，系爭
    抵押權登記自應塗銷。系爭土地現登記為上訴人名義，詎被上訴人竟以張政一僅
    代葉金鶴清償五十萬元為由，拒絕塗銷系爭抵押權登記，而葉金鶴又怠於行使該
    權利等情，爰本於民法第二百四十二條、第七百六十七條及第八百六十條規定，
    求為命被上訴人塗銷系爭抵押權登記之判決（原審判決上訴人敗訴，上訴人不服
    聲明上訴，經本院前審改判被上訴人應將系爭抵押權登記塗銷），並上訴聲明：
    (一)原判決廢棄。(二)被上訴人應將坐落台北縣三峽鎮○○段白雞小段六四之四四及
    六四之六六四地號土地二筆，地目林、權利範圍分別為萬分之一千一百二十四及
    萬分之六千五百零二之土地，以台北縣樹林地政事務所之證明書字號（八三）北
    樹他字第○一一五五三號所設定最高限額二百萬元之抵押權登記予以塗銷。
三、被上訴人則以：張政一僅代葉金鶴清償五十萬元，其餘一百萬元則無力清償，並
    偽造葉金鶴名義之本票交予被上訴人，葉金鶴之債務尚有一百萬元未清償等語，
    資為抗辯，並答辯聲明：上訴駁回。
四、上訴人主張葉金鶴向被上訴人借款一百五十萬元，並提供系爭土地設定系爭抵押
    權及簽發面額各為一百五十萬元、五十萬元本票供擔保，嗣因葉金鶴無力清償，
    遂委託張政一代為出售系爭土地，並以買賣價金中之一百五十萬元清償被上訴人
    ，適有王有富委託張政一向被上訴人借款一百五十萬元，被上訴人遂同意由張政
    一以出售系爭土地價金中原擬代葉金鶴清償之一百五十萬元逕行轉付予王有富，
    系爭土地現登記為上訴人名義之事實，業據其提出土地登記謄本及土地買賣切結
    書為證（見臺灣臺北地方法院九十一年度訴字第一九一六號卷十至十一頁、原審
    卷三五頁），且為被上訴人所不爭執，並經調閱另案葉金鶴與被上訴人間債務人
    異議之訴事件歷審卷宗（原法院八十五年度訴字第七一六號、本院八十五年度上
    字第二○九六號及最高法院八十八年度台上字第三七四號）查明無訛，自堪信為
    真實。
五、上訴人另主張張政一已交付一百五十萬元予王有富，葉金鶴積欠被上訴人之一百
    五十萬元借款債務已清償完畢之事實，雖為被上訴人所否認，並以前開情詞置辯
    。惟查：
  (一)王有富在前開債務人異議之訴事件本院審理時證稱：伊係透過張政一向被上訴人
    借錢，一共借一百五十萬元，扣掉二十幾萬元利息，實際拿到一百二十多萬元，
    錢都是張政一拿給伊，伊只有在設定抵押時才見過被上訴人一次面，張政一說葉
    金鶴還給被上訴人一筆錢，被上訴人就將這筆錢拿來借給伊等語（見本院八十五
    年度上字二○九六號卷一三二頁）；另張政一在被訴偽造有價證券刑事案件訊問
    時供稱：被上訴人告訴伊後，伊部分現金、部分開票給王有富結清了，也就是那
    幾天了，伊將王有富本票交給被上訴人時，有告訴被上訴人稱錢已付清了等語（
    見原審卷五三頁背面）；再參以被上訴人亦陳稱：張政一代伊交付五十萬元給王
    有富，該五十萬元視同清償對伊債務，另一百萬元是伊先交給張政一，張政一再
    代伊交給王有富，伊事實上也沒有交足一百萬元給張政一，伊有預扣約二十萬元
    利息，實際上交給張政一大概只有八十萬元，張政一就將該八十萬元交給王有富
    ，王有富事實上也承認欠伊一百五十萬元，王有富在收到張政一交款以前已經辦
    妥抵押設定給伊等語（見本院上易字卷八八頁），足見上訴人主張因王有富委託
    張政一向被上訴人借款一百五十萬元，張政一已代被上訴人交付該一百五十萬元
    予王有富，堪信為真實。
  (二)次查被上訴人在臺灣板橋地方法院檢察署八十五年度偵字第一五二三號葉金鶴告
    訴被上訴人、張政一、陳秀（張政一之妻）偽造文書等刑事案件偵查中陳稱：「
    （檢察官問葉金鶴：你說你錢已還給乙○○？）葉金鶴答：是的，他還拍賣我的
    土地。（檢察官問乙○○：是否如此？）乙○○答：是葉金鶴向我借一百五十萬
    元，還了，又向我借八十萬，所以我拍賣他的土地。（檢察官又問乙○○：錢還
    了，為何又拍賣土地？）乙○○答：還了，但後來張政一與陳秀又來借了八十萬
    元。葉金鶴亦答：我賣土地的價金都拿到了」等語（見原審卷五八頁背面、五九
    頁）；且在臺灣臺北地方法院八十五年度訴字第一○八○號偽造有價證券等刑事
    案件審理時，對於張政一供述：「票是我跟乙○○拿回來，因為葉金鶴欠陳的一
    百五十萬元陳答應轉借王有富，所以我付款一百五十萬元給王有富，陳就把票的
    原本交給我」，被上訴人亦答稱：「是如此沒錯」等語（見原審卷四八頁），足
    見被上訴人於上開刑事案件中已承認葉金鶴已返還積欠被上訴人之一百五十萬元
    ，被上訴人答應將上開返還之款項轉借予王有富，張政一已代葉金鶴清償一百五
    十萬元，被上訴人始將葉金鶴之擔保本票交予張政一，否則如葉金鶴未全數清償
    而僅清償其中五十萬元，被上訴人豈可能交還葉金鶴之擔保本票。另前開債務人
    異議之訴事件亦經最高法院判決依被上訴人於上開刑事案件中之供述及証人張政
    一、王有富之証詞，認定葉金鶴向被上訴人借貸之一百五十萬元已完全清償確定
    在案。
  (三)又查張政一在臺灣臺北地方法院八十五年度訴字第一○八○號偽造有價證券等刑
    事案件審理時供述：「乙○○答應葉女欠的一百五十萬元轉給王有富之後，我向
    葉女買房子應給的一百五十萬元交給王有富，這時葉女的錢算還清了，另外我向
    乙○○開票借八十萬元與本件無關，現乙○○也有對王有富的財產查封二百萬元
    ，我借八十萬元的票是開我兒子張凱誠的名義」等語（見該刑事卷一三三頁），
    堪認上訴人主張八十萬元係張政一夫妻向被上訴人之另筆借款，與本件抵押借款
    無涉，亦屬可採。被上訴人辯稱張政一僅代葉金鶴清償五十萬元，尚餘一百萬元
    未清償，或還了，再借八十萬元云云，均屬矛盾不可採。
  (四)被上訴人雖又辯稱張政一僅代葉金鶴清償五十萬元，故伊仍持有張政一所交付之
    本票二紙云云，惟查葉金鶴於借款時所簽發之二紙本票，其面額各為一百五十萬
    元及五十萬元，已如前述，與張政一嗣交付予被上訴人面額各為一百萬元及五十
    萬元之二紙本票不同，而事後之二紙本票係張政一利用葉金鶴交付印章以辦理系
    爭土地過戶用之便所偽造簽發，張政一因此所涉及之偽造有價證券罪責，亦經前
    開刑事判決確定在案（見本院上更(一)卷二七至三六頁），故不得以被上訴人仍持
    有張政一所偽造簽發之二紙本票即認葉金鶴積欠被上訴人之債務尚未清償完畢。
六、綜上所述，葉金鶴積欠被上訴人之一百五十萬元既已清償完畢，而系爭抵押權存
    續期間又已屆滿，則上訴人以系爭土地所有權人之地位，依民法第七百六十七條
    規定主張系爭抵押權所擔保之債務已清償，請求塗銷系爭抵押權登記，即屬應予
    准許。原審所為上訴人敗訴之判決，尚有未洽。上訴意旨指摘原判決不當，求予
    廢棄改判，為有理由。
七、至兩造其餘之攻擊或防禦方法及未經援用之證據。經本院斟酌後，認為均不足以
    影響本判決之結果，自無逐一詳予論駁之必要，併此敘明。
八、據上論結，本件上訴為有理由，依民事訴訟法第四百五十條、第七十八條，判決
    如主文。
中　　　華　　　民　　　國　　九十三　　年　　 十二 　　月　　二十八　　日
                                    民事第五庭
                                        審判長法　官　張　劍　男
                                              法　官　彭　昭　芬
                                              法　官　陳　駿　璧
正本係照原本作成。
如不服本判決，應於收受送達後二十日內向本院提出上訴書狀，其未表明上訴理由者
，應於提出上訴後二十日內向本院補提理由書狀（均須按他造當事人之人數附繕本）
上訴時應提出委任律師或具有律師資格之人之委任狀；委任有律師資格者，另應附具
律師資格證書及釋明委任人與受任人有民事訴訟法第四百六十六條之一第一項但書或
第二項（詳附註）所定關係之釋明文書影本。
中　　　華　　　民　　　國　　九十三　　年　　 十二 　　月　　二十九　　日
　　　　　　　　　　　　　　　　　　　　　　　書記官　黃　　　愛
附註：
民事訴訟法第四百六十六條之一（第一項、第二項）：
對於第二審判決上訴，上訴人應委任律師為訴訟代理人。但上訴人或其他法定代理人
具有律師資格者，不在此限。
上訴人之配偶、三親等內之血親、二親等內之姻親，或上訴人為法人、中央或地方機
關時，其所屬專任人員具有律師資格並經法院認為適當者，亦得為第三審訴訟代理人
。
